【裁判字號】    97,訴,152
【裁判日期】    980227
【裁判案由】    分割共有物
【裁判全文】
臺灣彰化地方法院民事判決  97年度訴字第152號
原      告  丁○○
訴訟代理人  戊○○
被      告  甲○○
被      告  丙○○
                        6之3.
訴訟代理人  施廷勳律師
訴訟代理人  乙○○
上列當事人間請求分割共有物事件，本院於民國98年2月16日言
詞辯論終結，茲判決如下：
    主  文
兩造共有坐落彰化縣永靖鄉○○○段竹子腳小段一八七地號、地
目田、面積1967平方公尺之土地，應分割為如附圖即彰化縣員林
地政事務所更正後民國97年6月13日土地複丈成果圖所示，編號A
部分、面積860平方公尺之土地，分歸原告取得；編號B部分、面
積451平方公尺之土地，分歸被告丙○○取得；編號C部分、面積
656平方公尺之土地，分歸被告甲○○取得。
訴訟費用由被告甲○○負擔48分之16、被告丙○○負擔336分之
77，其餘由原告負擔。
    事實及理由
一、原告主張：
  (一)坐落彰化縣永靖鄉○○○段竹子腳小段187地號、地目田、
    面積1967平方公尺之土地（下稱系爭土地），為兩造所共有
    ，原告之應有部分比例為16分之7、被告甲○○之應有部分
    為48分之16 、被告丙○○之應有部分為336分之77。
  (二)系爭土地並無因物之使用目的不能分割之情事，或契約訂有
    不分割之期限，且原告請求協議分割，無法達成協議，爰依
    法請求判決分割系爭土地，因系爭土地如附圖編號A部分土
    地上有原告所蓋舊豬寮（取得合法使用執照）且有磚造屋、
    且經原告填土、申請電錶、鑿井，花費甚多，長久來由原告
    使用，被告未曾反對，主張伊分在系爭土地之北邊即附圖所
    示編號A部分土地，以便與其所有同段186之1地號土地相連
    接，另將可耕種之良田即編號B部分分歸被告丙○○取得；
    南邊編號C部分分給被告甲○○取得，以便與其養菰寮相連
    接。爰請求分割為如附圖即彰化縣員林地政事務所民國97年
    6 月13日土地複丈成果圖所示，編號A部分、面積860平方公
    尺之土地，分歸原告取得；編號B部分、面積451平方公尺之
    土地，分歸被告丙○○取得；編號C部分、面積656平方公尺
    之土地，分歸被告甲○○取得。
  (三)反對變價分割系爭土地，系爭土地原告還要使用等語。
    並聲明：請求判決如主文所示。
二、被告之聲明及陳述：
  (一)被告甲○○陳稱：伊賴工作系爭土地以維生，不願出售，反
    對變價分割。伊同意原告所提出之上開分割方案，因原告之
    分割方案公平合理，對全體共有人有利，原告目前使用系爭
    土地之北邊，將附圖所示編號A部分土地分給原告，則不需
    拆除原告之舊豬舍工寮。若將將附圖所示編號A部分土地分
    歸被告丙○○取得，亦即原告目前占用位置，將來勢必拆除
    原告地上物方得耕作，且編號A部分土地西北側之原告所有
    同段186之1地號土地若不讓其通行，勢必繞行更遠田埂始得
    通行竹後巷道路，顯然不便。系爭土地位置原本即位於田之
    中央，不臨道路，對外通行均經由臨地田埂以接外面道路，
    伊同意分在南邊即附圖編號C部分，如此可以與同為其所有
    之同段186-4地號連在一起使用。而被告丙○○應分在系爭
    土地中間編號B部分，伊並表明如採原告分割方案，同意丙○○經由伊所分得附圖編號C部分與187-1地號C部分土地暨
    187-２地號丙部分土地，以通達東邊竹後巷道路。並聲明：
    請本院依法判決如主文。
  (二)被告丙○○則以：
  1.系爭土地及另二筆同段187-1地號、187-２地號土地原為原
    告、被告甲○○及其父親江和勤所共有，三人間並有分管約
    定，由訴外人江和勤分管187-2地號土地，被告甲○○分管
    187-1地號土地，原告分管系爭187地號土地，此由同段186
    地號土地及系爭187-1地號土地違反區域計畫法有關規定時
    ，被告甲○○所簽之切結書、原告90年4月14日之申訴書及
    彰化縣永靖鄉公所90年4月30日90永鄉民字第3630、4350 號
    函、彰化縣政府90年5月4日90彰府地用字第120470號函可證
    。故若要原物分割，應將另二筆土地一併分割才公平，原告
    故意將系爭土地與另2筆土地分別請求分割，已損害其原來
    依照分管契約所享有之利益，是其不同意原告之分割方案。
  2.若原告不同意依分管契約分割，則其主張變價分割，其後改
    為主張伊應分在北邊即附圖所示編號A部分，可連接同段
    186-2地號土地上之私設三米道路對外通行，而系爭土地之
    中間改分歸原告取得，以便其與187-1地號（編號B部分）、
    187-2地號（甲部分）土地連接使用，原告之廢棄舊豬舍並
    無保留必要云云，資為抗辯。
三、得心證之理由：
  (一)本件原告主張系爭土地為兩造所共有，兩造應有部分比例如
    上所示，有土地登記謄本附卷可稽。系爭土地依法並無不能
    分割之情形，兩造亦無不為分割之約定，且原告請求協議分
    割，無法達成協議等情，業據原告提出地籍圖謄本、土地登
    記謄本為證，核屬相符，且為被告所不爭執，堪認原告此部
    分之主張為真實。
  (二)經查，依原告所提出之土地登記謄本，系爭土地屬特定農業
    區內之農牧用地，面積為1967平方公尺，共有人為3人，故
    有農業發展條例第16條之適用，然系爭土地係兩造於89年1
    月4日前，分別以買賣、贈與為由取得共有，嗣90 年11月9
    日被告乙○○以繼承為由取得訴外人江和勤之應有部分，此
    有土地登記謄本、土地異動索引附卷可憑，是系爭土地既係
    於89年1月4日農業發展條例修正施行前為3共有人共有之耕
    地，雖於農業發展條例修正施行後移轉持分土地，但移轉後
    仍由3人共有，且本次請求判決分割後之宗數為3宗，且分割
    後每人所有面積超過0.25公頃，則依耕地分割執行要點第12
    條規定，自仍得依農業發展條例第16條第1項第4款規定，分
    割為單獨所有，故原告主張系爭土地依法並無不能分割之情
    事，亦堪採信。從而，原告基於系爭土地共有人之共有物分
    割請求權，以系爭2筆土地兩造未能達成分割協議為由，訴
    請裁判分割，即無不合，應予准許。
  (三)至被告丙○○雖主張將系爭土地與另二筆同段187-1地號、
    187-２地號土地合併分割，然為原告及被告甲○○所反對，
    且系爭土地與其餘2筆土地之共有人並不相同，被告丙○○
    並非其餘2筆土地之共有人，依法不得合併分割。按分割共
    有物之訴，係就同一共有關係之共有物，予以分割，使共有
    人各就共有物之一部分單獨取得所有權之形成訴訟，故數共
    有物，除依其性質及其共有人與應有部分均相同，並經共有
    人全體同意者外，尚難認其得為合併分割（最高法院85年度
    台上字第2959號判決意旨參照），被告丙○○上開主張於法
    無據。況其餘2筆土地業經另案判決分割確定，此有本院97
    年度訴字第151號、台灣高等法院台中分院97年度上易字第
    408 號民事判決書各一份可稽，顯已無從為合併之裁判分割
    。
  (四)再按共有物分割之方法不能協議決定者，法院得因各共有人
    之聲請，命為左列分配：(一)以原物分配於各共有人、(二)變賣
    共有物，以價金分配於各共有人，民法第824 條第2 項固定
    有明文，是法院裁判分割時，選擇以原物分配於各共有人，
    抑變賣共有物，而以價金分配於共有人，皆係合法處置，不
    生違法之問題；惟共有物分割之方法，須先就原物分配，於
    原物分配有困難時，始予變賣，以價金分配於各共有人，亦
    即，若原則上認原物分配對全體或多數共有人有利，須先就
    原物分配，必於原物分配有困難者，始予變賣，以價金分配
    於各共有人（最高法院51年台上字第428 號、51年台上字第
    271 號判例、94年度台上字第1768號判決意旨參照）。查本
    件原告主張以原物分割，被告丙○○原先主張變價分割，而
    被告甲○○同意原物分割，反對變價分割。本院審酌原告
    與被告甲○○陳稱其要繼續使用系爭土地；其後被告丙○○
    亦主張原物分割以附圖方案現物分割，被告甲○○可將分
    得之土地與其所有之同段186-4地號土地合併使用；且被告
    丙○○其後改主張原物分割將系爭土地以原物分割，分割
    後最小面積仍有451平方公尺，尚無因土地分割造成分得土
    地過於狹小，難以使用之狀況等情，認系爭土地以現物分割
    對多數共有人既較有利，自應以原物進行分割。
  (五)末按共有人因共有物分割之方法不能協議決定，而提起請求
    分割共有物之訴，應由法院斟酌當事人之聲請、共有物之性
    質、經濟效用及全體共有人之利益、意願等公平決定之。則
    本院審酌：
  1.系爭土地略呈長方形，系爭土地北邊有原告之舊豬舍，且有
    其磚造屋，南邊有原告種植之芭樂樹等情，業據本院先後會
    同彰化縣員林地政事務所測量員到場勘測屬實，並製有勘驗
    筆錄、彰化縣員林地政事務所97年3月28日、97年8月8日土
    地複丈成果圖各一份附卷可稽，至堪確定。
  2.經查，系爭土地位置原本即位於田之中央，不臨道路，對外
    通行均經由臨地田埂以接外面道路（彰化縣永靖鄉竹後巷）
    ，依原告所提如附圖所示方案分割，不但能使兩造所分得土
    方正完整，且已考慮爭土地北邊有原告之舊豬舍與磚造屋等
    情，依據使用現況將該處分歸原告即無需拆除地上物。況被
    告丙○○一再主張有分管契約（詳見本件筆錄、本院97年度
    訴字第151號、台灣高等法院台中分院97年度上易字第408
    號民事判決書），則被告二人長期以來均同意原告使用附圖
    所示編號A部分土地，且經原告填土、申請電錶、鑿井，花
    費甚多，長久來由原告使用，被告未曾反對，原告主張伊分
    在系爭土地之北邊即附圖所示編號A部分土地，以便與其所
    有同段186之1地號土地相連接，將該部分土地分給原告應屬
    公平適當；另將可耕種之良田即編號B部分分歸被告丙○○
    取得；南邊編號C部分分給被告甲○○取得，以便與其養菰
    寮相連接，有利於土地發揮其經濟效用。
  3.至被告丙○○雖辯稱伊應分在北邊即附圖所示編號A部分，
    可連接同段186-2地號土地上之私設三米道路對外通行，而
    系爭土地之中間改分歸原告取得，以便其與187-1地號（編
    號B部分）、187-2地號（甲部分）土地連接使用，原告之廢
    棄舊豬舍並無保留必要云云。惟若採此分割方法，而將附圖
    所示編號A部分土地分歸被告丙○○取得，亦即原告目前占
    用位置，將來勢必拆除原告地上物舊豬舍工寮與磚造屋方得
    耕作，且編號A部分土地西北側之原告所有同段186之1地號
    土地若不讓其通行，勢必繞行更遠田埂始得通行竹後巷道路
    ，顯然不便，而不足採行。而本院97年度訴字第151號與台
    灣高等法院台中分院97年度上易字第408號民事判決書主文
    所載同段187-1地號編號A部分所示土地係分給乙○○取得，
    並非本件被告丙○○取得，並非同一人。
  4.再查，系爭土地分割前原即未臨道路，此情形並未因分割而
    改變，如欲對外通行，仍得經由臨地田埂以接外面道路或依
    法對鄰地主張通行權，應無不能對外通行之問題；被告甲○○稱系爭土地對外通行均經由臨地田埂以接外面道路，伊同
    意分在南邊即附圖編號C部分，如此可以與同為其所有之同
    段186-4地號連在一起使用。而被告丙○○應分在系爭土地
    中間編號B部分，伊並表明如採原告分割方案，同意丙○○
    經由伊所分得附圖編號C部分與187-1地號C部分土地暨187-
    2地號丙部分土地，以通達東邊竹後巷道路，核與原告之主
    張完全相符，已經兼顧多數當事人之意願、共有物之性質
    與使用現況、及其經濟效用與全體共有人之利益，應屬公平
    適當而可行。
  5.被告丙○○辯稱其分得之附圖編號B部分土地無道路可通行
    云云，實非因土地分割結果所造成，自難憑此即認附圖之分
    割方案不當，其聲請本院函請地政機關依其聲明之分割方法
    另外製作分割方案，核無必要。況其如欲對外通行，仍得經
    由臨地田埂以接外面道路或依法對鄰地主張通行權，應無不
    能對外通行之問題，其反對附圖所示分割方案，自不足採。
  6.綜上，本院認原告所提附圖所示之分割方案應屬適當、公平
    ，爰判決如主文第1項所示。
四、訴訟費用負擔之依據：民事訴訟法第78條、第80條之1。
中    華    民    國    98    年    2    月    27    日
                  民事第一庭  法  官  施坤樹
以上正本係照原本作成。
如對判決上訴，應於判決送達後20日內向本院提出上訴狀（須附
繕本）。
中    華    民    國    98    年    3    月     4    日
                              書記官  施嘉玫


司法院資訊處製作；財團法人民間司法改革基金會備份。
